【裁判字號】    89,上易,76
【裁判日期】    890523
【裁判案由】    返還房屋等
【裁判全文】
臺灣高等法院民事判決  八十九年度上易字第七六號
      上  訴  人  交通部電信總局
      法定代理人  簡仁德
      訴訟代理人  張玉希律師
      複 代理 人  游開雄律師
      被 上訴 人  甲○○            原住台北市○○區○○路一０二號（現應為
                              .
                  乙○○            住台北市○○○路○段五七七巷二七弄五號
                              .
右當事人間返還房屋等事件，上訴人對於中華民國八十八年十一月三十日臺灣士林地
方法院八十八年度重訴字第一三五號第一審判決提起一部上訴，本院判決如左：
    主    文
原判決關於駁回上訴人後開第二、三、四、五項之訴部分，及訴訟費用之裁判均廢棄
。
被上訴人乙○○、甲○○應將台北市○○區○○路一０二號如原判決附圖Ａ所示建物
騰空返還上訴人。
被上訴人甲○○應給付上訴人新台幣拾伍萬零柒佰肆拾伍元，及自民國八十八年四
月九日起至清償日止，按週年利率百分之五計算之利息。
被上訴人甲○○應自八十八年四月一日起至返還右開建物之日止，按月給付上訴人新
台幣柒仟貳佰玖拾肆元。
第二項所命給付如被上訴人甲○○或乙○○（原判決已判命應為同額給付）任何一人
給付後，另一人於其給付程度亦同免其責。
第一、二審訴訟費用除確定部分外，由被上訴人連帶負擔。
    事    實
甲、上訴人方面：
壹、聲明：如主文所示。
貳、陳述：除與原判決記載相同者外，補稱略以：
一、上訴人於原審起訴狀原證一所附之財產卡首頁雖記載系爭房屋為木造平房，面積
    四十九‧五八平方公尺，然查該資料係五十二年二月接管時之狀況，財產卡次頁
    已明確註明五十六年六月改建，由於被上訴人從不爭執系爭房屋為上訴人管業之
    國有財產，原審法院亦從未質疑上訴人之合法權源，以致上訴人未就改建之事實
    強調說明，而原審法院亦疏於注意財產卡次頁附註改建之事實，徒以財產卡首頁
    記載之舊資料與現況不符，即認上訴主張系爭建物為國有乙節尚難採信，實屬誤
    會。
二、再者，上訴人主張系爭房屋為國有之產業，被上訴人從不爭執，依民事訴訟法第
    二百七十九條第一項及二百八十條第一項之規定，視同自認，無庸舉證，因此原
    審法院以上訴人主張國有之事實尚難採信，於法亦屬有誤。
三、又上訴人於起訴前曾多次向被上訴人甲○○追索系爭房屋，而被上訴人甲○○於
    八十一年間曾陳情表示略以「主旨：陳請收回北投溫泉路一○二號‧‧‧住宅‧
    ‧‧說明：‧‧‧以致該一環境頗佳之別墅型住宅‧‧‧」（上證一）等情，更
    足以證明系爭建物係上訴人改建後交予被上訴人甲○○使用，因此系爭建物確係
    國有之建物。
四、尤有進者，若本院認為上開證據仍有不足，則因原審法院曾向台北市稅捐稽徵處
    北投分處函詢系爭建物之評定現值，而該分處亦函覆評定現值在卷，顯見系爭建
    物曾向該分處申報現值，因此請向該分處函調系爭建物原始申報現值之資料，更
    可得知系爭建物確為國有。
五、被上訴人甲○○雖未居住於系爭房屋，但系爭房屋係被上訴人甲○○出租予被上
    訴人乙○○，依民法第九百四十一條之規定，仍為現占用人，上訴人自得依法訴
    請被上訴人甲○○返還（最高法院八十七年台上字第二一三號判決參照，上證二
    ），亦併此陳明。
六、系爭建物既為上訴人所管有，且係上訴人對被上訴人之夫朱茂榛基於職務關係而
    借用，今朱茂楱既已退休亡故，即應將該系爭房屋返還，而其配偶即被上訴人甲
    ○○將系爭房屋出租牟利，更已違反規定，因此上訴人無論係基於所有人或占有
    人之物上請求權，或基於借用物之返還請求權，均得對被上訴人請求返還系爭房
    屋。
七、被上訴人甲○○將爭房屋出租牟利，每月獲有新台幣（下同）一萬元以上之利益
    ，五年獲有六十萬元以上之利益，此有卷附之租約可稽，因原審認定上訴人五年
    之損失為三十五萬零七百四十五元，每月損失為七千二百九十四元，基於不當得
    利大於損害時，僅得請求損害額之法理，因此，被上訴人甲○○應給付上訴人三
    十五萬零七百四十五元，及自八十八年四月九日起至清償日止，按週年利率百分
    之五計算之利息；另應自八十八年四月一日起至返還上開建物之日止，按月給付
    上訴人七千二百九十四元之損害金。
參、證據：除援用原審提出者外，補提：被上訴人甲○○陳情函影本乙份、最高法院
    八十七年台上字第二一三號判決要旨影本乙份。
乙、被上訴人方面：被上訴人受合法通知，未到場亦未提出書狀作何聲明及陳述。
      理      由
一、本件被上訴人均未於言詞辯論期日到場，核無民事訴訟法第三百八十六條各款所
    列情形，准依上訴人之聲請，由其一造辯論而為判決。
二、本件上訴人起訴主張：坐落臺北市北投區○○○○段三二六地號土地（下稱系爭
    土地）及其上門牌號碼為臺北市○○區○○路一０二號建物（下稱系爭建物）為
    國有，由伊管理，原審共同被告朱龍陵之父朱茂榛因於伊之上級機關交通部任職
    ，乃依規定配住上開宿舍，俟朱茂榛退休依規定應將上開宿舍返還，然其卻擅自
    將系爭建物交由其配偶甲○○及成年子女朱龍陵使用，而朱龍陵更私自准許原審
    共同被告劉蘇秋蓮、劉錦娥、劉錦蘋、劉錦婷、劉黃松及被上訴人乙○○等人使
    用，伊自得依無權占用及不當得利之法則，求為判命被上訴人等將前開房屋騰空
    返還於伊並請求相當租金損害之判決（原判決判命被上訴人乙○○應返還系爭房
    屋坐落之土地如原審附圖所示Ａ部分，並應給付三十五萬零七百四十五元本息及
    自八十八年四月一日起至返還前開土地之日止，按月給付上訴人七千二百九十四
    元，駁回上訴人其餘之訴，上訴人僅對被上訴人二人就如主文第二、三、四、五
    項所示部分聲明不服，提起上訴，被上訴人乙○○對其不利之判決，亦未聲明不
    服。）
二、本件上訴人主張系爭土地為國有，其為管理機關之事實，已據提出土地謄本乙件
    為憑，被上訴人對此亦未到場爭執，堪信為真實。
三、本件所應審酌者，厥為系爭房屋，是否為上訴人所管理之國有財產，經查：
  (一)上訴人於原審起訴狀原證一（原審卷第十一頁）所附之財產卡首頁雖記載系爭房
    屋為木造平房，面積四十九．五八平方公尺，然查該資料係五十二年二月接管時
    之狀況，而財產卡次頁即明確註明五十六年六月改建，且被上訴人亦不爭執房屋
    為上訴人管業之國有財產。(二)又被上訴人甲○○於八十一年間曾陳情表示略以「
    主旨：陳請收回北投溫泉路一二號....住宅....說明....以致該一環境頗佳之別
    墅型住宅....」，有陳情書附本院卷第四十一頁可稽，更足以證明系爭建物係上
    訴人改建後交予被上訴人甲○○使用，因此系爭建物確係國有之建物。
  (三)再者，上訴人主張系爭房屋為國有產業之事實，被上訴人乙○○並未承受或提出
    書狀作任何爭執，依民事訴訟法第二百八十條第三項之規定，亦應視同自認。
  據上分析，系爭房屋確為上訴人管理之國有財產已足認定。
四、按所有人對於無權占有或侵奪其所有物者，得請求返還之；對於妨害其所有權者
    ，得請求除去之，民法第七百六十七條第一項前段、中段分別定有明文。又按國
    有財產撥給各地國家機關使用者，名義上雖仍為國有，實際上即為使用機關行使
    所有人之權利，故對於是類財產，向准由管領機關起訴，代國家主張所有權人之
    權利（最高法院五十一年度臺上字第二六八０號判例參照）。系爭建物既為上訴
    人所管有，且係上訴人對被上訴人甲○○之夫朱茂榛基於職務關係而借用，朱茂
    榛已退休亡故，由其配偶即被上訴人甲○○出租與被上訴人乙○○，甲○○雖未
    居住於系爭房屋，依民法第九百四十一條之規定，仍為現占用人（最高法院八十
    七年度台上字第二一三號判決參照），從而，上訴人求為判命被上訴人返還系爭
    房屋，即無不合。原審失察判決駁回上訴人此部分之訴，尚屬可議，上訴論旨，
    指摘原判決此部分不當，聲明廢棄改判為有理由，應予改判如主文第二項所示。
五、次按無法律上之原因而受利益，致他人受損害者，應返還其利益；因故意或過失
    ，不法侵害他人之權利者，負損害賠償責任；數人共同不法侵害他人之權利者，
    連帶負損害賠償責任，民法第一百七十九條前段、第一百八十四條第一項前段、
    第一百八十五條第一項前段規定甚明。次按無權占有他人之土地，自屬侵害他人
    之土地所有權，非不得請求賠償相當於租金之損害金（最高法院六十七年度臺上
    字第三六二二號判例參照）。又按城市地方房屋之租金，以不超過土地及其建築
    物申報總價額年息百分之十為限；而於租用基地建築房屋，亦準用之，土地法第
    九十七條第一項、第一百零五條分別定有明文。再按土地所有權人未於公告期間
    申報地價者，以公告地價百分之八十為其申報地價；公有土地及依本條例第十六
    條照價收買之土地，以各該宗土地之公告地價為申報地價，免予申報，平均地權
    條例第十六條前段、平均地權條例施行細則第二十一條亦分別著有明文。經查，
    系爭土地八十年七月之公告地價為每平方公尺二萬一千五百元、八十三年七月、
    八十六年七月之公告地價均為每平方公尺二萬零九百元，有上訴人所提之臺北市
    地價謄本在卷可證，而系爭土地坐落臺北市北投區之山坡上，有原審法院八十八
    年六月七日勘驗筆錄一紙在卷為憑，斟酌該基地所在之位置、被上訴人使用該基
    地之經濟價值及所受利益等情，認每月租金以不超過系爭土地申報總價額年息百
    分之五為適當。又被上訴人甲○○自八十二年間起即無權占用系爭土地（按上訴
    人並未提出房屋之申報價值，並為聲請故僅就土地部分核算）多年已如前述，揆
    諸前開規定，上訴人自八十三年四月一日起至八十八年三月三十一日止，占用系
    爭土地，受有相當於租金之不當得利共三十五萬零七百四十五元，自八十八年四
    月一日起，每月則受有相當於租金之不當得利七千二百九十四元（計算式均詳見
    附表所示）。從而，上訴人求為判命被上訴人甲○○給付相當於租金之損害金三
    十五萬零七百四十五元，及自起訴狀繕本最後送達被告翌日即八十八年四月九日
    起至清償日止，按週年利率百分之五計算之法定遲延利息；暨自八十八年四月一
    日起，至返還前開占用土地之日止，按月給付七千二百九十四元，洵屬正當，自
    應准許。原審判決駁回此部分之訴，上訴論旨，指摘原判決此部分不當，聲明廢
    棄改判為有理由，本院自應將原判決廢棄改判如主文第三、四項所示。又被上訴
    人甲○○之上開給付義務與原審判決命乙○○應為之給付為不真正之連帶債務，
    上訴人請求其中一人給付後，另一人同免其責，是以本判決第五項併為准許，併
    予明。
六、據上論結，本件上訴，為有理由，依民事訴訟法第四百五十條、第八十五條第二
    項、第四百六十三條、第三百八十五條第項前段，判決如主文。
中      華      民      國    八十九    年      五      月    二十三    日
                                民事第八庭
                                    審判長法  官  鄭  三  源
                                          法  官  王  淇  梓
                                          法  官  郭  松  濤
右正本係照原本作成。
不得上訴。
中      華      民      國    八十九    年      五      月    二十四    日
                                          書記官  方  素  珍
附表：
                占有期間              損害金之計算式（單位：新臺幣→元）
             83.04.01.-83.06.30.  83.76×21500× 5% ×3/12 =22510.5
             83.07.01.-88.03.31.  83.76×20900× 5% ×45/12 =328234.5
                              合計：350745 元
             88.04.01.起每月      83.76×20900× 5% ×1/12 =7294
                                  （元以下四捨五入）


司法院資訊處製作；財團法人民間司法改革基金會備份。
